【裁判字號】    90,上訴,753
【裁判日期】    900830
【裁判案由】    妨害自由等
【裁判全文】
臺灣高等法院臺南分院刑事判決          九十年度上訴字第七五三號  Ａ
      上  訴  人  台灣嘉義地方法院檢察署檢察官
      上  訴  人
      即  被  告  乙  ○  ○
右上訴人因被告妨害自由等案件，不服中華民國九十年四月廿四日台灣嘉義地方法院
九十年度訴字第三二號第一審判決（起訴案號：台灣嘉義地方法院檢察署八十九年度
偵字第四八八五號），提起上訴，本院判決如左：
      主      文
原判決關於連續傷害部分及定應執行刑部分，均撤銷。
乙○○被訴連續傷害部分，公訴不受理。
其餘上訴均駁回。
      事      實
一、緣甲○○於民國（下同）八十九年五月間，因經濟不佳，無法給付工資，經閱報
    後與綽號「張董」不詳姓名成年男子聯絡，陸續向「張董」借款新臺幣（下同）
    十七萬元。然甲○○因無法支付高額利息及本金，遂躲避張董及其人馬。其後甲○○為償還債務，欲向高雄某信貸公司借款，惟辦理信用貸款，須繳保費三萬五
    千元，甲○○不得已乃於報紙尋找地下錢莊欲借款二萬元，供其繳納保費。雙方
    約定於八十九年八月十日上午十一時許，在嘉義市中山公園見面，甲○○偕同友
    人丙○○前往。另一方面，「張董」獲知此消息，即連絡蔡鐘豐、蔡永添（以上
    二人另由本院併案審理）、乙○○及另不詳姓名成年男子，共乘乙○○駕駛ＲＷ
    ─八一八二號小客車（下稱八一八二號車）亦前往中山公園。「張董」即指示蔡
    鐘豐下車與甲○○接頭，乙○○則將車開往嘉義市○○路旁等候。蔡鐘豐與甲○○碰面後，即要求甲○○至隱密處商議借錢事項，甲○○遂領蔡鐘豐乘坐丙○○
    所駕車輛（下稱謝車），二車即以附表編號1.所示方式乘坐。旋蔡鐘豐即要求丙○○將車由嘉義市○○路右轉民權路至植物園旁停車。乙○○與「張董」、蔡永
    添與蔡鐘豐兄弟、及前開不詳姓名成年男子，乃共同基於非法剝奪他人行動自由
    犯意聯絡，由「張董」、蔡永添及該不詳姓名男子自八一八二號小客車下車，以
    附表編號2.所示方式乘坐，先由「張董」坐進謝車駕駛座旁，並命丙○○不得下
    車，更不得打電話，開始剝奪丙○○行動自由。再由蔡鐘豐與蔡永添二人，共同
    將甲○○自「丙○○車」架往八一八二號車，開始剝奪甲○○行動自由，而該不
    詳姓名成年男子亦坐入謝車。「張董」並要求丙○○將車交其駕駛，但為丙○○
    拒絕，「張董」遂命蔡氏兄弟將甲○○自八一八二號車帶回「謝車」，改以附表
    編號3.所示方式，分別乘坐二車，即該姓名不詳成年男子又返回八一八二號車，
    另由蔡氏兄弟挾持甲○○坐於謝車後座兩側，「張董」仍坐於「謝車」駕駛座旁
    ，並命丙○○將車駛往蘭潭，二車駛抵好漢坡停車。乙○○遂與「張董」、蔡氏
    兄弟及該不詳姓名成年男子，由乙○○至謝車看守丙○○，「張董」、蔡氏兄弟
    及該不詳姓名成年男子三人，則將甲○○帶往山坡上，張董先示意蔡氏兄弟及不
    詳姓名成年男子毆打甲○○，再將其行動電話交予甲○○命其以行動電話籌款清
    償，然因甲○○久久無法籌得。「張董」乃命眾人返回車上，欲前往嘉義高工後
    方。張董與蔡氏兄弟遂將甲○○押回八一八二號車，該不詳姓名成年男子則坐入
    「謝車」，如附表編號4.方式乘坐，繼續使丙○○為其等駕車。待二車抵達嘉義
    高工後方空地，再次由乙○○看守丙○○，「張董」、蔡氏兄弟及該不詳姓名男
    子將甲○○押往涼亭，並由蔡氏兄弟命甲○○蹲下。甲○○遂表示願交付所有Ｓ
    六－八九六二號小客車及土地所有權狀，以為擔保。「張董」始將丙○○釋放。
    甲○○則與「張董」、蔡鐘豐、不詳姓名成年男子，以附表編號5.方式乘坐乙○○所駕八一八二號車，於八十九年八月十日下午二時四十分許，車抵甲○○嘉義
    市○○街八十四號住處，欲提取甲○○所提供擔保物時，為警當場查獲，並扣得
    甲○○簽發本票三張、借款切結書一張在案。
二、案經嘉義縣警察局中埔分局報請臺灣嘉義地方法院檢察署檢察官偵查起訴。
      理      由
壹、上訴駁回（妨害自由部分）
一、訊據上訴人即被告乙○○供承於右揭時地開車搭載「張董」等人，至中山公園及
    如附表所示等地；於蘭潭及嘉義高工後面，伊有與丙○○留在車上，伊並駕車一
    同前往甲○○位於嘉義市○○街住處欲取擔保物等事實。惟否認有妨害自由犯行
    ，辯稱：伊未押人，係「張董」因欠缺交通工具代步，乃請伊駕駛八一八二號車
    搭載云云。惟查：
  (一)被告乙○○與「張董」、蔡鐘豐、蔡永添及不詳姓名成年男子，於右揭時地，共
    同剝奪甲○○、丙○○行動自由，及先後將甲○○押往蘭潭好漢坡、嘉義高工後
    方涼亭等情，業據被害人甲○○、丙○○於偵審中指訴歷歷，核與證人即同案共
    犯蔡鐘豐、蔡永添於原審所供情節大致相符（詳原審卷四九、五十頁），堪信被
    害人指訴真實。又依被告前開供詞，顯見被告係全程參與，且張董等人行止，均
    為被告所得知見，被告明知張董等人所為，係剝奪甲○○、丙○○行動自由，竟
    仍為其駕車。被告既明知張董等人當日係為向甲○○要債，而將甲○○帶往他處
    ，顯見係欲教訓甲○○甚明，被告卻仍為張董等人看守丙○○，以防丙○○逃逸
    或報警。此外復有借款廣告一則、本票三紙、借款切結書一紙在卷可佐（詳警卷
    十五至廿二頁）。是被告與張董等人就剝奪甲○○、丙○○行動自由，均有犯意
    聯絡及行為分擔，應堪認定。
  (二)被害人甲○○於警訊時雖稱：張董率其手下分乘二車，將伊押上ＲＷ─八一八二
    號小客車前往蘭潭，另一部黑色轎車車號不詳尾隨在後云云。然被害人甲○○於
    原審調查時就前往蘭潭時搭乘方式，已更正為如附表編號3.方式乘坐。衡乎被害
    人於警訊所言，或因案發不久，心情緊張，表達不清，為人之常情。又本案依被
    告及蔡氏兄弟於警訊所供仍可佐證上述事實，自不得據此，指摘被害人警訊供述
    有瑕疵，而不予採信。又被告乙○○、證人蔡鐘豐、蔡永添雖皆供稱，蔡永添前
    往蘭潭途中，係乘坐乙○○所駕駛八一八二號小客車。惟被害人甲○○與丙○○
    則皆指訴蔡永添亦乘坐於丙○○所駕車輛。衡情蔡鐘豐為蔡永添胞兄，被告與其
    二人則為朋友關係，不免有迴護蔡永添；且甲○○所積欠張董借款，其中，有部
    分係蔡氏兄弟所提供，依此蔡永添與其胞兄蔡鐘豐二人均積極參與本件討債行列
    ，乃符常情。故本院認以被害人甲○○更正後指訴為可採。
  (三)至被害人丙○○於原審稱張董坐於後座，然於本院業已更正，指稱張董坐於其所
    駕車輛前右座（詳本院卷卅九頁），且被害人甲○○及證人蔡鐘豐於原審皆稱張
    董係坐於駕駛座旁。又丙○○係因偶然搭載甲○○始被牽扯本案，其原不認識「
    張董」，甲○○前因向「張董」借款，蔡鐘豐與「張董」則為同夥，自較清楚「
    張董」為何人！尚不得以被害人丙○○前後供述不同，而認前開事實為虛。是被
    告所辯，為卸責之詞，委不足取。綜上所述，事證明確，被告犯行，堪以認定。
二、查被告與張董、蔡鐘豐、蔡永添及該不詳姓名成年男子，共同以強暴方法，剝奪
    甲○○、丙○○行動自由。核其所為，係犯刑法第三百零二條第一項妨害自由罪
    ，公訴人認被告係犯刑法第三百零四條強制罪，容有未洽，起訴法條應予變更。
    又被告與張董等人有犯意聯絡、行為分擔，就上揭妨害自由犯行，皆應論以共同
    正犯。又被告等以一行為剝奪甲○○、丙○○二人行動自由，應依刑法第五十五
    條前段想像競合犯規定，論以一罪。
三、原審以被告妨害自由罪證明確，因予適用刑法第廿八條、第三百零二條第一項、
    第五十五條，罰金罰鍰提高標準條例第一條前段規定，並審酌被告品行、素行、
    與被害人間，本無仇怨或債務糾紛，偶因朋友要約，致涉此案，被告僅負責開車
    及看守丙○○行為，然犯後否認犯行等一切情狀，就被告共同剝奪他人自由部分
    ，量處有期徒刑八月，以資懲儆。本院經核原判決就被告妨害自由部分認事用法
    ，均無違誤，量刑亦稱妥適，被告上訴意旨，猶執前詞，否認妨害自由，指摘原
    判決不當，為無理由，應予駁回。又扣案本票三張、借款切結書一張，依卷附扣
    押單所載，均係被害人甲○○所立及提出（詳警卷十四頁），尚非供被告妨害自
    由所用，亦非被告所有，核與刑法沒收要件不符，爰不予宣告沒收，併此說明。
貳、撤銷改判（傷害部分）
一、公訴意旨另以：被告與張董等將甲○○押往蘭潭，於抵蘭潭好漢坡停車。乙○○
    遂與「張董」、蔡姓兄弟及該不詳姓名成年男子，另行起意共同基於傷害甲○○
    犯意聯絡，由乙○○至謝車看守丙○○，「張董」、蔡氏兄弟及該不詳姓名成年
    男子三人，攜帶鋁棒二支將甲○○帶往山坡上，張董先示意蔡氏兄弟及不詳姓名
    成年男子毆打甲○○後，將其行動電話交予甲○○命其以行動電話籌款清償，然
    因甲○○久久無法籌得，「張董」乃命眾人返回車上，欲前往嘉義高工後方。待
    二車抵達嘉義高工後方空地，乙○○等人復承續前揭共同傷害甲○○犯意聯絡，
    再次由乙○○看守丙○○，「張董」、蔡氏兄弟及該不詳姓名男子將甲○○押往
    涼亭，並由蔡氏兄弟分持鋁棒毆打甲○○左膝蓋處，及以鋁棒抵住甲○○身體命
    其蹲下，蔡氏兄弟及該不詳姓名成年男子復以腳踢拳打甲○○前胸、背部等處，
    致甲○○受有右肩、右肘、左膝擦傷等傷。因認被告另涉犯刑法第二百七十七條
    第一項連續傷害罪嫌云云。
二、惟按犯刑法第二百七十七條第一項傷害罪，須告訴乃論，刑法第二百八十七條前
    段定有明文。又告訴乃訴之罪，其告訴應自得為告訴之人知悉犯人之時起，於六
    個月內為之；又案件起訴程序違背規定者，應諭知不受理之判決，刑事訴訟法第
    二百三十七條第一項、第三百零三條第一款，分別定有明文。
三、查本件依公訴人起訴書所載，係指訴被告與張董等人共同毆打被害人甲○○，犯
    刑法第二百七十七條第一項傷害罪嫌。然被害人甲○○自警訊起至偵審中，遍閱
    全卷，均未見被害人甲○○就其遭受被告與張董等人毆打部分，明白表示欲提起
    傷害告訴。且本件自八十九年八月十日傷害案發日迄上訴本院審理時，亦已逾前
    揭告訴乃論之罪，應於知悉犯人之時起，六個月內告訴期間。本院自無從依法命
    公訴人就此項起訴所欠缺訴追要件，加以補正（刑事訴訟法第二百七十三條第二
    項規定參照）。依首揭規定，本件被告被訴連續傷害部分，顯欠缺訴追要件，核
    屬起訴程序違背法律規定，且其欠缺情形複已無法補正，原審疏未詳察，遽就傷
    害部分論罪科刑，自有疏略，應由本院將該部分撤銷改判，諭知公訴不受理。
參、上訴駁回（恐嚇取財部分）
一、公訴意旨另以：被告與張董等人共同恐嚇甲○○交出三十萬元，否則要斷手或斷
    腳，丟到蘭潭。因認被告另涉有刑法第三百四十六條第一項恐嚇取財罪嫌云云。
二、按犯罪事實應依證據認定之，無證據不得推定其犯罪事實；不能證明被告犯罪者
    ，應為無罪判決之諭知，刑事訴訟法第一百五十四條、第三百零一條第一項前段
    定有明文。所謂犯罪事實之證據，係指足以認定被告確有犯罪行為之積極證據而
    言，該項證據且須適合被告犯罪事實之認定，始得採為斷罪資料（最高法院廿九
    年上字三一○五號、五三年台上字二七五○號判例參照）。又事實認定應憑證據
    ，如未能發現相當證據，或證據不足以證明，自不能以推測或擬制方法，為裁判
    基礎（最高法院四十年台上字八十六號判例參照）。
三、公訴人認被告涉有前開恐嚇取財罪名，無非以被害人甲○○指訴張董等人以將來
    惡害，恐嚇甲○○還債等情為其主要論據。訊據被告堅決否認有恐嚇取財犯行，
    辯稱：伊知張董要與甲○○談債務，但伊未恐嚇甲○○及丙○○等語。經查：
  (一)被害人甲○○於八十九年五月間，曾向張董借款七萬元，又於八十九年六月間，
    再借十萬元，約定每十日一期，每萬元利息二千元，一個月三期，每萬元利息六
    千元。自八十九年七月起，甲○○即無力支付利息及本金等情，業經被害人甲○○於警訊供承在卷（詳警卷四頁、八頁背面）。公訴人雖以張董等人向甲○○催
    討本利總額有卅萬元，與甲○○僅借十七萬元，其本金顯不相當，被告與張董等
    所為，已非單純債務糾紛云云。惟按金錢借貸係私法契約關係，依契約自由原則
    ，當事人對於金錢借貸契約內容，自得以雙方合意決定，立法者為避免經濟優勢
    者，濫用契約自由，壓迫經濟上弱者，特於民法第二百零五條規定，約定利率，
    超過週年百分之二十者，債權人對於超過部分利息，無請求權。然超過法定最高
    限額利率利息。依上開規定，僅債權人對之無請求權而已，並非無效，自不得謂
    其債權債務關係不存在。倘債務人任意給付超過部份利息，且經債權人受領，債
    務人亦不得謂係不當得利（最高法院廿七年上字三二六七號、廿九年上字一三○
    六號、七一年台上字二五三二號判例參照）。故本件張董、蔡鐘豐、蔡永添等人
    所為，固另涉有重利罪嫌。然甲○○與其等訂立金錢借貸契約，仍屬有效存在，
    張董等人催討全部本利倘獲甲○○清償，既尚不得謂係不當得利，當無不法所有
    可言。職是本件被告與張董等人，所為討債，應無不法所有意圖，堪以認定。
  (二)至被害人雖供稱，張董於嘉義市○○路植物園旁丙○○車旁，有向其恐嚇稱斷手
    斷腳，且將其押至蘭潭好漢坡時，恐嚇要將其丟至蘭潭等語。然張董與蔡氏兄弟
    及不詳姓名成年男子恐嚇被害人甲○○時，被告乙○○均負責看守著丙○○，顯
    未在恐嚇現場，此情已據同案被害人丙○○供證屬實，且據丙○○供稱其未聽見
    張董等恐嚇言語（詳原審卷第三十至三十頁）。以此而言，被告乙○○辯稱其未
    聞上開恐嚇言詞，應屬非虛。此外復查無其他積極證據足認被告確有公訴人所指
    恐嚇取財犯行。依前說明，就恐嚇取財部分，自應為被告無罪諭知，以符法制。
四、原審就被告被訴共同恐嚇取財部分，以罪證不足，因而諭知被告此部份無罪，核
    屬正當。本院經核原判決就此部分，認事用法，均無違誤，檢察官上訴意旨，猶
    執前詞，指摘原判決不當，為無理由，應予駁回。
據上論斷，應依刑事訴訟法第三百六十八條、第三百六十九條第一項前段、第三百六
十四條、第三百零三條第一款，判決如主文。
本案經檢察官羅清溪到庭執行職務。
中    華    民    國      九十      年      八      月      三十        日
                                  臺灣高等法院臺南分院刑事第五庭
                                      審判長法官  茆    臺    雲
                                            法官  蔡    長    林
                                            法官  董    武    全
右正本證明與原本無異。
妨害自由部分被告如不服本判決，應於判決送達後十日內向本院提出上訴狀，其未敘
述理由者並應於提出上訴狀後十日內向本院補提理由書（應附繕本)。
恐嚇取財部分檢察官如不服本判決應於判決送達後十日內向本院提出上訴書。
                                      法院書記官  黃    全    忠
中    華    民    國      九十      年      九      月        七        日
附錄本件論罪科刑法條全文：
刑法第三百零二條第一項
私刑拘禁或以其他非法方法，剝奪人之行動自由者，處五年以下有期徒刑、拘役或三
百元以下罰金。
刑法第二百七十七條第一項
傷害人之身體或健康者，處三年以下有期徒刑、拘役或一千元以下罰金。
附表
┌─┬────┬─────────────────────┬──────┐
│編│起訖地點│駕乘汽車及座位分配方式                    │備      註  │
│號│        ├──────────┬──────────┤            │
│  │        │謝車                │八一八二號車        │            │
├─┼────┼──────────┼──────────┼──────┤
│1.│嘉義市中│駕駛：丙○○        │駕駛：乙○○        │蔡鐘豐藉詞至│
│  │山公園至│乘員：甲○○、蔡鐘豐│乘員：張董、蔡永添、│密處商議借錢│
│  │民權路植│                    │      不詳成年男子  │事宜而坐上謝│
│  │物園    │                    │                    │車後座。    │
├─┼────┼──────────┼──────────┼──────┤
│2.│民權路植│駕駛：丙○○        │駕駛：乙○○        │因丙○○不讓│
│  │物園    │前右座：張董        │後座：蔡鐘豐、蔡永添│張董等人駕駛│
│  │        │後座：不詳成年男子  │      共同架住甲○○│謝車，旋又改│
│  │        │                    │                    │變乘坐方式如│
│  │        │                    │                    │第3.欄所示。│
└─┴────┴──────────┴──────────┴──────┘
┌─┬────┬─────────────────────┬──────┐
│3.│民權路植│駕駛：丙○○        │駕駛：乙○○        │停車後，被告│
│  │物園至蘭│前右座：張董        │後座：不詳成年男子  │等五人基於共│
│  │潭好漢坡│後座：蔡鐘豐、蔡永添│                    │同傷害甲○○│
│  │        │      挾持甲○○坐於│                    │犯意聯絡，  │
│  │        │      兩側          │                    │由乙○○看守│
│  │        │                    │              │丙○○。張董│
│  │        │                    │                    │、蔡姓兄弟及│
│  │        │                    │                    │該不詳姓名男│
│  │        │                    │                    │子將蔡清松帶│
│  │        │                    │                    │至山坡，由蔡│
│  │        │                    │                    │姓兄弟分持鋁│
│  │        │                    │                    │棒毆打甲○○│
├─┼────┼──────────┼──────────┼──────┤
│  │        │                    │                    │            │
│4.│蘭潭好漢│駕  駛：丙○○      │駕駛：乙○○        │停車後，被告│
│  │坡至嘉義│前右座：不詳成年男子│前右座：張董        │等五人基於共│
│  │高工後方│                    │後座：蔡鐘豐、蔡永添│同傷害甲○○│
└─┴────┴──────────┴──────────┴──────┘
┌─┬────┬─────────────────────┬──────┐
││        │                    │      挾持甲○○坐於│之犯意聯絡，│
│  │        │                    │      兩側          │由乙○○看守│
│  │        │                    │                    │丙○○，張董│
│  │        │                    │                    │、蔡姓兄弟及│
│  │        │                    │                    │該不詳成年男│
│  │        │                    │                    │子將蔡清松帶│
│  │        │                    │                    │至涼亭處，由│
│  │        │                    │                    │蔡姓兄弟及該│
│  │        │                    │                    │不詳成年男子│
│  │        │                    │                    │對甲○○拳打│
│  │        │                    │                    │腳踢，張董命│
│  │        │                    │                    │其打電話籌錢│
│  │        │                    │                    │。後甲○○表│
│  │        │                    │                  │示願以車及地│
│  │        │                    │                    │契為擔保，張│
│  │        │                    │                    │董等人始讓謝│
│  │        │                    │                    │易錩離去。  │
└─┴────┴──────────┴──────────┴──────┘
┌─┬────┬─────────────────────┬──────┐
│5.│嘉義高工│丙○○已先行離去    │駕駛：乙○○        │被告等人與張│
│  │至文昌街│                    │乘員：張董、甲○○、│清松返住處取│
│  │甲○○住│                    │      蔡鐘豐、不詳成│車及地契時，│
│  │處      │                    │      年男子        │為警查獲。蔡│
│  │        │                    │                    │永添於離開嘉│
│  │        │                    │                    │義高工時即先│
│  │        │                    │                    │行離去。    │
└─┴────┴──────────┴──────────┴──────┘


司法院資訊處製作；財團法人民間司法改革基金會備份。
